臺灣臺北地方法院民事判決　　　　　　100年度重訴字第417號
原　　　告　吳典璋
　　　　　　張藍勻
共　　　同
訴訟代理人　黃清濱律師
複代理人　　陳瑞玲
被　　　告　陳俐如
訴訟代理人　楊德海律師
複代理人　　余鑑昌律師
上列當事人間請求損害賠償事件，本院於中華民國100 年12月7
日言詞辯論終結，判決如下：
    主  文
原告之訴及假執行之聲請均駁回。
訴訟費用由原告負擔。
    事實及理由
壹、程序事項
    按訴狀送達後，原告不得將原訴變更或追加他訴。但擴張或
    減縮應受判決事項之聲明者，不在此限。民事訴訟法第255
    條第1 項第3 款定有明文。查本件原告起訴時訴之聲明原為
    ：「（一）被告應給付原告吳典璋新臺幣（下同）423 萬6,
    780 元，及自訴狀送達之日起按週年利率百分之5 計算之利
    息；（二）被告應給付原告張藍勻528 萬2,735 元，及自訴
    狀送達之日起按週年利率百分之5 計算之利息；（三）願供
    擔保，請准宣告假執行。」嗣於民國100 年11月11日以書狀
    減縮就扶養費之請求金額，而變更聲明為：「（一）被告應
    給付原告吳典璋366 萬5,015 元，及自訴狀送達之日起按週
    年利率百分之5 計算之利息；（二）被告應給付原告張藍勻
    413 萬1,048 元，及自訴狀送達之日起按週年利率百分之5
    計算之利息；（三）願供擔保，請准宣告假執行。」核屬減
    縮應受判決事項之聲明，揆諸前揭規定，並無不合，亦應准
    許。
貳、實體事項
一、原告主張：
    被告於98年間受原告張藍勻委託在被告位於臺北市松山區○
    ○○路○ 段106 巷15弄23號5 樓住處照顧原告2 人之女吳云
    琦，雙方訂立有托兒協議，被告為專職保母，應具備急救知
    識，且對於吳云琦因疑似肺炎、咳嗽多日等呼吸道與肺部疾
    病而分別於98年3 月21日及26日至臺灣大學醫學院附設醫院
    （下稱臺大醫院）及李光豪醫師處看診亦知之甚明，本應對
    吳云琦負更高之注意義務，包含平日之基本照護、是否按時
    服藥、服藥後之反應以及疾病之進展等事項均應特別注意，
    並應做成相關照護紀錄，以利照護，惟被告於事發當時無保
    母執照，且對吳云琦未善加注意照顧，未及時發現吳云琦發
    生呼吸急促等狀況而即時送醫，且未具備必要急救知識，遲
    延急救程序，造成吳云琦之死亡（下稱系爭事故），並於吳
    云琦已死亡5 個多小時後，被告始發現吳云琦有異狀。被告
    在市場上以從事嬰兒照護為營業、標榜此專業、收取高額費
    用，其所提供之服務，應符合當時科技或專業水準可合理期
    待之安全性，故被告對於吳云琦本應善盡積極照護義務，隨
    時留意吳云琦是否有任何不舒服的反應而可加以處理，當時
    亦無不能注意之情事，卻仍怠於注意，延誤送醫及急救程序
    ，造成系爭事故，足見被告有消極不作為之過失行為，所提
    供之嬰兒照護服務顯有可歸責於被告之瑕疵，亦未符合當時
    科技或專業水準可合理期待之安全性，且原告之損害與被告
    此過失行為、瑕疵之給付及未符合當時科技或專業水準可合
    理期待安全性之服務有因果關係，被告自應依消費者保護法
    第7 條之規定、民法第184 條、第192 條、第194 條之規定
    ，對原告2 人負損害賠償責任，並應依其與原告張藍勻間之
    嬰兒照護委任契約，依民法第544 條、第277 條及第277 條
    之1 規定，對原告張藍勻負不完全給付之損害賠償責任，爰
    依消費者保護法第7 條之規定、民法第184 條、第192 條、
    第194 條之規定，請求被告賠償原告吳典璋因系爭事故支出
    之醫療費用890 元、殯葬費用11萬3, 000元、精神慰撫金15
    0 萬元，及受扶養權利受損之扶養費205 萬1,125 元，共計
    366 萬5,015 元，依消費者保護法第7 條之規定、民法第18
    4 條、第192 條、第194 條、第544 條、第277 條及第277
    條之1 規定，請求被告賠償原告張藍勻精神慰撫金150 萬元
    及受扶養權利受損之扶養費263 萬1,048 元，共計413 萬1,
    048 元等語，並聲明：（一）被告應給付原告吳典璋366 萬
    5,015 元，及自訴狀送達之日起按週年利率百分之5 計算之
    利息；（二）被告應給付原告張藍勻413 萬1,048 元，及自
    訴狀送達之日起按週年利率百分之5 計算之利息；（三）願
    供擔保，請准宣告假執行。
二、被告辯以：
（一）被告就吳云琦之照顧已盡善良管理人之注意義務，吳云琦
      係因上呼吸道感染，支氣管炎導致貧血及支氣管性肺炎、
      引發呼吸性休克死亡，其死亡方式為自然死，被告並無照
      顧疏失，此經法務部法醫研究所法醫師解剖、病理組織切
      片檢查鑑定結果所是認，依吳云琦於生前就診之臺大醫院
      及訴外人李光豪醫師說明，吳云琦當時無明顯肺炎證據、
      應係患有急性細支氣管炎，但病狀穩定、呼吸速率正常，
      且經送請行政院衛生署醫事審議委員會（下稱醫審會）審
      議鑑定結果，李光豪醫師及訴外人即臺大醫院急診室醫師
      陳沛璇、蔣禮蘭並無疏失，故縱然被告為領有合法保母執
      照之人，客觀上顯難期被告較合格之職業醫師具備更高深
      之醫療知識及更敏銳之觀察、判斷能力，是被告未發覺被
      害人患有醫師未能診斷出之支氣管性肺炎病症，自難謂其
      有疏於注意之情事。且被告曾於98年3 月27日早上6 點多
      吳云琦起床後，泡150c.c. 牛奶給吳云琦喝，以其當時尚
      能喝150c.c.
      牛奶，可見當時身體狀況應無嚴重不適之狀態，被告於客
      觀上自無從知悉其患有支氣管性肺炎，不應苛求被告在吳
      云琦甫喝完牛奶後之當日6 時許至7 時45分之間，特別注
      意吳云琦是否有被告主觀上不可能知悉之支氣管性肺炎之
      呼吸急促徵兆，且亦無任何事證顯示吳云於琦98年3 月26
      日6 時許至7 時45分間確曾發生呼吸急促之情事，是原告
      指被告未注意吳云琦死亡前之呼吸急促等徵兆云云，自洵
      無據，且被告於當日7 時30分發現吳云琦嘴唇發紫立即撥
      打119 ，並採取適當急救措施。是吳云琦乃係自然死亡，
      被告就吳云琦已盡善良管理人之注意義務，並無照顧之過
      失。又本件被告所從事者為育嬰之保姆，該托嬰之工作性
      質為照顧嬰、幼兒之成長及飲食起居生活，對象乃特定、
      固定之嬰、幼兒及父母親，而保母係協助職場父母親照顧
      嬰幼兒，並非以服務為目的之企業經營者，與消保法立法
      上之企業經營者，著重在社會上大量生產、大量消費之企
      業經營者不同，故保姆之行業並非消保法上之企業經營者
      ，是本件被告應無消費者保護法規定之適用。
（二）縱認被告有照護之過失，原告2 人請求損害賠償之金額，
      亦有不合理之處：
1.扶養費部分：
  扶養義務應指足以使受扶養人維持基本生活並保有人性尊嚴而
  言，優質生活之追求應不在扶養義務之列，是應以財政部核定
  之綜合所得稅扶養親屬寬減額作為扶養費之計算標準，較為合
  理，行政院主計處製作之平均每戶家庭收支表，其消費支出尚
  包含娛樂消遣教育及文化服務等支出，非僅限於一般人維持基
  本生活所需，不宜採為法定扶養費用之認定標準。又直系血親
  尊親屬受扶養之權利，仍應受不能維持生活之限制，所謂「不
  能維持生活」，係指無財產足以維持生活而言，原告2 人除吳
  云琦外，於99年5 月7 日另生有一子，且原告2 人亦未提出財
  產證明資料證明將來確有不能維持生活之情事，是原告扶養費
  之請求亦不合理。
2.精神慰撫金部分：
  原告2 人請求每人各150 萬之金額顯屬過高，與我國司法實務
  及社會民情不符，且被告喪偶，獨立扶養小孩，從事保母工作
  ，收入不豐，故原告之請求非被告社會經濟能力所能負擔等語
  。
（三）並聲明；1.原告之訴駁回；2.如受不利之判決，願供擔保
      請准免為假執行。
三、查被告受原告張藍勻之委任，於98年間負責原告2 人之女吳
    云琦之托嬰照護，被告知悉吳云琦因疑似肺炎、咳嗽多日等
    呼吸道與肺部疾病，有分別於98年3 月21日及26日至臺大醫
    院及李光豪醫師處看診，嗣吳云琦於98年3 月27日上午，在
    被告前揭住處死亡等情，為兩造所不爭執，並有托兒協議書
    、98年3 月21日臺大醫院急診病歷、98年3 月26日李光豪醫
    師診所收據、98年3 月27日臺北市政府消防局救護記錄表、
    98年3 月27日財團法人長庚紀念醫院（下稱長庚醫院）急診
    病歷、急診護理紀錄、檢驗報告等影本在卷可稽（見本院卷
    第12至29頁），自堪信為真正。至原告2 人主張被告就系爭
    事故有過失，所提供之嬰兒照護服務有可歸責於被告之瑕疵
    ，亦未符合當時科技或專業水準可合理期待之安全性，於本
    件有消費者保護法規定之適用等語，則為被告所否認，並以
    前詞置辯。是本件之爭點厥為：（一）被告就系爭事故有無
    過失？（二）被告提供對吳云琦之嬰兒照護服務，有無消費
    者保護法無過失責任之適用？茲分述如下：
（一）被告就系爭事故有無過失？
1.經查，被告於87年7 月12日取得保母人員之證照，此有被告中
  華民國保母人員技術士證影本1 份（見本院卷第118 頁）附卷
  可參，是原告稱被告於系爭事故發生時並無保母人員執照等語
  ，尚有誤會。而原告對被告就系爭事故提起刑事過失致死告訴
  之偵查程序中，吳云琦經法務部法醫研究所法醫師解剖、病理
  組織切片檢查鑑定結果，認其『有支氣管炎及支氣管性肺炎，
  最後因呼吸性休克死亡』、且『由死者死亡時於長庚醫院急救
  時血中白血球增高』，認為被害人『經長期上呼吸道感染、支
  氣管炎導致貧血之病症』，其『死亡方式為自然死』，研判死
  亡原因係上呼吸道感染、支氣管炎導致貧血及支氣管性肺炎，
  引發吸呼性休克而亡，而吳云琦於98年2 月13日、同年2 月20
  日、同年2 月24日、同年3 月21日、同年3 月26日即已因咳嗽
  多時而分別至李光豪醫師診所及臺大醫院看診共計5 次，且其
  日至臺大醫院就醫時，因該院急診室醫師陳沛璇、蔣禮蘭診視
  後初步懷疑有肺炎，經胸部X 光檢查結果亦顯示無肺炎跡象，
  而據之診斷其為上呼吸道感染，經給予退燒治療後，病況穩定
  之情形下予以開立口服藥治療及回家休養，復據原告張藍勻接
  受該案檢察官訊問時自陳：吳云琦於98年3 月26日晚間7 時許
  由伊帶至李光豪醫師就診時，李光豪醫師稱其肺部清澈，無雜
  音，稱是支氣管的關係等語，核與李光豪醫師陳稱吳云琦當時
  就診情形及診所病歷相符，且前揭李光豪醫師及陳沛璇、蔣禮
  蘭醫師等3 位醫師於98年2 月13日至3 月26日期間診療吳云琦
  之過程及用藥情形，經送請醫審會審議鑑定結果，亦認上開3
  名醫師未發現（無、難謂有）疏失等情，此經本院職權調閱該
  刑事偵查卷宗核閱屬實，是綜合上開吳云琦自98年2 月13 日
  至3 月26日期間，5 次因咳嗽至醫療機構就醫接受上開3 名醫
  師之診療，負責診療之3 名醫師俱未發現吳云琦患有嗣後導致
  系爭死亡事故之支氣管性肺炎病症，且直至系爭事故前12 小
  時左右，李光豪醫師診斷結果，仍認其係患支氣管炎而非支氣
  管性肺炎，則被告縱為領有合法保母執照之人，客觀上顯然難
  期被告較合格之執業醫師具備更高深之醫療知識及更敏銳之觀
  察、判斷能力，是被告未發覺吳云琦患有醫師未能診斷出之支
  氣管性肺炎之病症，自難遽謂其有疏於注意之情事。
2.原告固又主張被告未及時發現吳云琦發生呼吸急促等狀況而即
  時送醫云云，惟查，原告就吳云琦於系爭事故發生前，確曾發
  生呼吸急促情形一節，並未舉證以實其說，已有疑義，且依前
  揭法務部法醫研究所鑑定結果亦以：吳云琦經解剖後，發現胃
  內「含有少量黑色消化黏狀液體胃內容物約20毫升，推定為食
  入之食物已達1-2 小時左右後死亡等語，此有上開卷宗內之前
  揭鑑定報告書可佐，足認被告所述曾於98年3 月27日早上6 點
  多泡150c.c. 牛奶予吳云琦喝等情，堪信為真實，則以吳云琦
  於98年3 月26日上午6 時許尚能喝150c .c.之牛奶，亦徵其於
  斯時之身體狀況尚無嚴重不適，且參以被告於客觀上無由知悉
  吳云琦患有醫師亦未能診斷出之支氣管性肺炎，業如前述，從
  而自更不應苛求其於吳云琦甫喝完牛奶後，於98年3 月26日上
  午6 時許至7 時45分之間，特別注意其主觀上無由知悉之患支
  氣管性肺炎之呼吸急促徵兆，是原告主張被告未及時發現吳云
  琦發生呼吸急促等狀況而即時送醫云云，亦難採信。
3.再查，依上開法務部法醫研究所鑑定意見，顯示導致被害人之
  死亡原因確為「上呼吸道感染、支氣管炎導致貧血及支氣管性
  肺炎，引發呼吸性休克而死亡」，由前述吳云琦於系爭事故發
  生前12小時至李光豪醫師就診時尚無肺炎情形等節，足證吳云
  琦確係在此約僅12小時內病情快速惡化，而因上呼吸道感染、
  支氣管炎導致貧血及支氣管性肺炎，引發呼吸性休克而死，且
  救護車係於系爭事故發生當日上午7 時45分接獲通報，於同日
  7 時51分到達現場，此有上開消防局救護記錄表可參，則被告
  於當日上午6 時許餵食牛奶後讓吳云琦休憩，於上午7 時許發
  現其嘴唇發紫而通報119 ，時間上尚無延宕，要難認被告有遲
  延送醫情事，至原告另主張被告於未具備必要急救知識，遲延
  急救程序云云，惟被告已於發現異狀後立即通報送醫，業如前
  述，且原告就被告有何遲延急救程序及此與系爭事故發生有相
  當因果關係之情，亦未舉證以實其說，是原告上開主張，亦難
  可採。
4.依上，被告就因病情快速惡化而致之系爭事故，並無何疏於注
  意、延誤送醫或急救程序之過失行為，其所提供之嬰兒照護服
  務亦無可歸責之瑕疵。
（二）被告提供對吳云琦之嬰兒照護服務，有無消費者保護法無
      過失責任之適用？
      按為保護消費者權益，促進國民消費生活安全，提昇國民
      消費生活品質，特制定本法，消保法第1 條第1 項即定有
      明文。此項立法目的應係著眼於現代社會具有大量生產、
      大量銷售及大量消費之特徵，形成生產者與消費者兩極的
      構成型態，生產者相較於消費者，具有優勢之人力、財力
      及資訊能力，已無法以傳統之私法規範保護消費者權益，
      故特別制定該法，以保障多數不特定人之消費者權益，是
      須符合對多數不特定人大量生產、銷售、服務之特徵者，
      始為該法所規範之企業經營者，而與該生產、銷售、服務
      提供者是否具備專業或收取酬金之高低，並無必然關係。
      經查，本件被告係為原告2 人提供嬰兒照護服務之保母，
      工作內容為照顧嬰、幼兒之成長及飲食起居生活，對象乃
      特定、固定之嬰、幼兒及父母親，並不具備上開大量生產
      、銷售、服務之特徵，故被告非係消費者保護法所規範之
      企業經營者，是本件並無消費者保護法無過失責任規定之
      適用。
四、綜上所述，被告就系爭事故並無過失，其所提供之嬰兒照護
    服務亦無可歸責之瑕疵，且本件並無消費者保護法無過失責
    任規定之適用，從而原告依消費者保護法第7 條之規定、民
    法第184 條、第192 條、第194 條之規定，請求被告賠償原
    告吳典璋因系爭事故支出之醫療費用890 元、殯葬費用11萬
    3, 000元、精神慰撫金150 萬元，及受扶養權利受損之扶養
    費205 萬1,125 元，共計366 萬5,015 元，與依消費者保護
    法第7 條之規定、民法第184 條、第192 條、第194 條、第
    544 條、第277 條及第277 條之1 規定，請求被告賠償原告
    張藍勻精神慰撫金150 萬元及受扶養權利受損之扶養費263
    萬1,048 元，共計413 萬1,048 元，以及分別之遲延利息，
    均無理由，應予駁回。又原告之訴既經駁回，其所為假執行
    之聲請亦失所附麗，爰併駁回之。
五、末按當事人聲明之證據，法院應為調查。但就其聲明之證據
    中認為不必要者，不在此限，民事訴訟法第286 條規定甚明
    。所謂不必要者，係指聲明之證據中，依當事人聲明之意旨
    與待證之事實，毫無關聯，或法院就某事項已得心證而當事
    人仍聲明關於該事項之證據方法等情形而言（最高法院92年
    度台上字第2577號判決意旨參照）。經查，本件原告雖聲請
    由中華民國消費者文教基金會鑑定被告對吳云琦之照護行為
    是否有疏失等語，然本院審酌前揭法務部法醫研究所鑑定報
    告及相關卷證資料後，對於被告就吳云琦之照護並無疏失及
    可歸責情事，已有心證，業如前述，是應認無再另送中華民
    國消費者文教基金會鑑定之必要。本件事證已臻明確，兩造
    其餘攻擊防禦方法及本院未經援用之證據，經審酌後，核與
    本件結論不生影響，爰不一一贅述，附此敘明。
六、訴訟費用負擔之依據：民事訴訟法第78條。
中    華    民    國  100     年    12    月    21    日
                  民事第五庭  審判長法  官   薛中興
                                    法  官   賴秀蘭
                                    法  官   林伊倫
以上正本係照原本作成。
如對本判決上訴，須於判決送達後20日內向本院提出上訴狀。如
委任律師提起上訴者，應一併繳納上訴審裁判費。
中    華    民    國   100    年    12    月    21    日
                                    書記官   陳怡君